臺灣高等法院高雄分院刑事判決　　95年度交上更(二)字第11號
上　訴　人
即　被　告　甲○○
選任辯護人　李孟哲　律師
上列上訴人因業務過失致死案件，不服臺灣高雄地方法院89年度
交訴字第69號中華民國90年3 月27日第一審判決（起訴案號：臺
灣高雄地方法院檢察署88年度偵字第30619 號），提起上訴，判
決後，經最高法院第2次發回更審，本院判決如下：
      主  文
原判決撤銷。
甲○○從事業務之人，因業務上之過失致人於死，處有期徒刑拾
月。
      事  實
一、甲○○僅考領有普通自小客車駕駛執照，並未考領合格之職
    業大貨車駕駛執照，擔任設於高雄縣鳥松鄉○○村○○路10
    1 之2 號之川河實業有限公司之代理負責人兼任司機一職，
    平日以駕駛大貨車載運貨物為業，為從事駕駛業務之人，於
    民國（以下同）88年12月3 日13時許，駕駛丸長螺絲股份有
    限公司所有之車牌號碼S4－303 號自用大貨車，載運超重螺
    絲（總重11.9公噸、超載2.29公噸，無照駕駛及超載僅違反
    交通規則，並非肇事原因），沿高雄縣阿蓮鄉○○村○○路
    （2 線道）由北往南方向行駛，於該日13時15分許，途經18
    4 縣道（4 線道）與崙頂路口設有號誌之交岔路口時，原應
    注意汽車行駛至交岔路口時，應注意車前狀況，看清有無左
    右來車，以防止意外事故之發生，而該路口亦有「前有十字
    路口，請減速慢行」之警告標誌，又依當時之天候晴朗、有
    日間自然光線、路面乾燥、無缺陷、亦無障礙物，且視距良
    好等情況，並無不能注意之情形存在，詎於其行經前開交岔
    路口時，疏未注意車前狀況，注意有無左右來車，而於通過
    該一八四縣道之四線道時，與考領合格重型機車駕駛執照，
    但未佩戴適當安全帽之呂裕民騎乘XKQ —988 號重型機車，
    後載友人丁○○，沿高雄縣阿蓮鄉縣○○村（4 線道
    ）由東向西往路竹方向之XKQ-988 號機車亦欲通過該交岔路
    口，雙方閃避不及，呂裕民所駕機車車頭前擋泥板左右兩側
    處，因而撞及甲○○所駕駛之自用大貨車左後輪處，致呂裕
    民、丁○○二人均往機車左側摔倒，呂裕民當場受有雙側鼻
    孔及耳道出血、下巴裂傷（5 ×2 公分）合併下巴骨折、顱
    內出血、腦挫傷、右肩部及頸部挫傷、右胸部挫傷、右側下
    肢小腿前部及膝蓋部多處挫擦傷（各為10×2 公分、8 ×2
    公分及12×2 公分）等傷害當場死亡，丁○○則受有頭部、
    臉部外傷、瘀腫、右顴骨三處骨折及上腹部有挫傷等傷害（
    傷害部分未據告訴）。甲○○於肇事後，先將前開大貨車往
    前行駛至距離肇事地點約六十七點一公尺遠處才停下，復下
    車返回事故現場，經民眾報警後，轄區員警到肇事地點調查
    、詢問時，甲○○向警員稱伊僅係路過之人，並正欲上車離
    去，另經目擊民眾向員警指稱確係甲○○所駕駛之車輛與呂
    裕民、丁○○二人所騎乘之機車肇事，承辦員警即攔下甲○
    ○再進一步調查比對後，甲○○始承認為肇事者。
二、案經被害人呂裕民之父親乙○○訴由高雄縣警察局湖內分局
    移送臺灣高雄地方法院檢察署檢察官偵查起訴。
      理  由
甲、証据能力部分：
（一）按「被告以外之人於審判外之言詞或書面陳述，除法律有
      規定者外，不得作為證據」刑事訴訟法第159 條第1 項固
      定，惟同條立法理由明示：「本條所謂法律有規定者，係
      指本法第159 條之1 至第159 條之5 及第206 條等規定…
      」等語，而依刑事訴訟法第206 條第1 項規定，鑑定之經
      過及其結果，應命鑑定人以言詞或書面報告。是以，鑑定
      之書面報告，自屬傳聞法則之例外規定，而有證據能力。
      查卷內之財團法人成大研究發展基金會89年12月28日（89
      ）成大研基建字第2530號函送鑑定意見書，係車禍鑑定機
      關對於本件車禍情形鑑定結果之書面報告，揆諸上開條文
      規定，自亦有證據能力。
（二）道路交通事故現場圖及調查報告表（一）（二）、相驗筆
      錄、相驗屍體證明書、驗斷書、現場照片等物證、書證等
      證據，當事人未爭執，依刑事訴訟法第159 條之5 第2 項
      規定，亦均有證據能力。
乙、實體部分：
一、訊之上訴人甲○○固不諱言於前揭時、地與被害人呂裕民所
    騎乘後載丁○○之重型機車發生車禍之事實，惟矢口否認有
    何過失致死犯行，辯稱︰我係依綠燈燈號正常行駛，是被害
    人騎乘機車闖紅燈來撞到我所駕之車，當時我不知道機車撞
    到我車子，是後來發現有問題，才停下來將傷者送醫，且我
    所駕駛之大貨車與一般小貨車差不多，以我之駕駛技術而言
    ，應無過失責任云云。惟查：
（一）本件事故發生後上訴人甲○○分別於警、偵訊、原審法院
      調查時陳稱︰我駕駛Ｓ4 —303 號自大貨車自台南縣仁德
      出發，欲至岡山送貨，當時我係由北往南行駛，至阿蓮鄉縣口時，有先在路口停紅燈，在停止時，我所駕
      駛之大貨車前面仍有一台中型藍色貨車，待綠燈亮後，我
      即跟隨前車前進，在經過路口時，我看見我左側即由東向
      西方向仍有車輛闖越紅燈行駛，我即駕車橫越馬路，在過
      馬路時，我有聽見撞擊聲，故於過馬路後立即停車下來查
      看，又我所駕駛之大貨車係已經越過馬路才聽見撞擊聲，
      我並未看見被害人所騎乘之機車是如何撞擊等語（見警卷
      第3 頁背面詢問筆錄），復稱︰我經過前開交岔路口時是
      綠燈即直行通過，我係剛開始起步，但我車前有小孩在飆
      車通過我車前，同時又有一台貨車闖紅燈過去，之後被害
      人所騎乘之機車從我左邊過來，我稍有煞車但仍煞車不及
      才撞上等語（分別見原審法院89年5 月23日、同年9 月5
      日訊問筆錄）。惟依證人即由被害人呂裕民所載之丁○○
      在原審陳稱︰當時被害人呂裕民所騎乘之車速約30至40公
      里間，且當時我們方向之車道是綠燈，故我們直行通過，
      是被告闖紅燈突然過來，被害人呂裕民才會閃、煞不及而
      撞上被告所駕駛大貨車之左側前、後輪間之防捲護欄，我
      並無與他人飆車等語（見原審法院89年5 月23日訊問筆錄
      ），而當時大貨車所載送之螺絲已超載，業據上訴人甲○
      ○所自承在卷，並有福生電腦地磅單一紙在卷可據。復據
      事故發生後高雄縣警察局湖內分局阿蓮分駐所員警至事故
      現場所測繪之道路交通事故調查報告表一份及所拍攝之事
      故現場與車損照片呈現︰事故地點係發生在高雄縣阿蓮鄉縣
      ○○村與崙頂路之交岔路上，184 號縣道為4
      線雙向車道東西向路寬約9.2 公尺，該路全路寬約18.6公
      尺，而崙頂路僅係雙向兩車道之道路，單邊路僅寬約2.5
      公尺，而184 縣道方向之道路幾近平直，前方視線非常良
      好，但因崙頂路段較窄，致184 縣道上行駛之車輛無法清
      楚看到崙頂路南北向道路之來車狀況，反之，南北向崙頂
      路上之車輛在路口卻可清楚看到184 號縣道路上之來車狀
      況；而肇事後被害人所騎乘之重型機車橫倒於184 號縣道
      與崙頂路之交岔路口中間，車頭朝南偏東、車尾朝北偏西
      ，前車輪距離184 號縣道由東向西往路竹方向之車道東側
      停止線約6 公尺，後車輪則距離崙頂路北南向車道北側停
      止線約5.1 公尺，機車之車身後及車身旁並無任何刮地痕
      或煞車痕，被害人所騎乘之機車因撞擊後所散落被害人之
      鞋子與車損碎片，自機車所倒之位置由北向南散落一地，
      最遠者則距離機車倒地處約28.8公尺，機車之車頭左、右
      兩側翼子板處全損；而上訴人甲○○所駕駛之大貨車於肇
      事後則停止在崙頂路南側路旁，距離被害人、車倒地地點
      約67.1公尺遠，車身後並無任何煞車痕，且該大貨車之左
      後輪有摩擦痕、防捲護欄旁亦有新的破裂痕；並參以證人
      即處理警員鐘文利在原審陳稱︰我至事故現場處理時，兩
      邊車道上並無煞車痕，且被害人所騎乘之機車係直接倒在
      那邊，並沒有刮地痕，故判斷機車倒地位置即係撞擊點等
      語（見原審法院89年9 月5 日訊問筆錄）。依上開兩車所
      停之位置及散落物等稽證，可知被害人呂裕民與丁○○2
      人原騎乘在184 縣道由東向西往路竹方向騎乘，且因機車
      倒地處並無刮地痕，且兩車撞擊形態呈近乎九十度直角側
      撞，足認被害人是在毫無預警突如其來之下撞上上訴人甲
      ○○所駕駛之大貨車後才倒地，事前並無煞車或已滑倒之
      情形，是被害人呂裕民並沒有充分的反應與迴避煞車之時
      間，並且依機車之後視鏡距離地面之高度約120 公分，由
      此高度撞擊後掉落地面之自由落體時間約0.156 秒（見財
      團法人成大研究發展基金會鑑定報告即原審卷第72頁），
      從被害人呂裕民所騎乘重型機車因撞擊後之車損碎片所掉
      落之位置距機車倒地位置最遠達28.8公尺處，已如所述則
      上訴人甲○○之車速顯然很快，不可能係剛起步，且自上
      訴人甲○○所駕駛之大貨車係左後車輪處遭撞擊，亦可認
      發生撞擊之霎那，上訴人甲○○所駕駛之大貨車車頭已進
      入路口到達184 縣道東西向快車道路中之分向雙黃線處，
      即上訴人甲○○並不是處於起步之狀況中。綜合前開分析
      ，堪認上訴人甲○○所駕駛之大貨車在通過前開交岔路口
      前即已在行駛中，上訴人甲○○辯稱係剛開始起步云云，
      尚非可採。又上訴人甲○○另辯稱：係機車闖紅燈云云，
      惟証人即由被害人呂裕民所載之丁○○在原審陳稱︰是被
      告大貨車闖紅燈突然過來，被害人呂裕民才會閃、煞不及
      而撞上被告所駕駛大貨車之左側前、後輪間之防捲護欄等
      語，雙方各執一詞，又事故調查報告表上就主要肇事因素
      部分︰被害人呂裕民與丁○○部分填載“２３”即為︰違
      反號誌管制或指揮，但證人鐘文利於原審陳稱，因事故現
      場被害人1 死1 傷，旁邊圍觀之路人亦不願作證，故僅片
      面依據上訴人甲○○所述被害人呂裕民闖紅燈來記載等語
      （見原審法院89年9 月5 日訊問筆錄），是尚難單憑證人
      即警員鐘文利依甲○○之陳述所為之記載，而驟為不利於
      被害人呂裕民之認定，又上訴人甲○○於本院審理時亦稱
      ：「（問：呂裕民闖紅燈，有無証据？）答：沒有」等語
      （見96年2 月12日本院審判筆錄第12頁），是上訴人甲○
      ○所辯被害人騎車闖紅燈云云，即屬無從証明，本院亦無
      從認定何方有闖紅燈違規行為。
（二）又上訴人甲○○雖另辯稱：該機車可能不是被害人呂裕民
      所騎云云，惟証人即XKQ-988 號機車車主丙○○陳稱：「
      （問：為何會由呂裕民、丁○○兩人共同搭載發生車禍？
      ）答：當時是他們要去買東西，呂裕民向我借機車」「（
      問：當時借的時候，是否丁○○也一起去借？）答：他是
      坐後座」「（問：與他們什麼關係？）答：呂裕民是我國
      小、高中同學，呂裕民、丁○○與我都是泓典公司作鐵加
      工的同事」「（問：呂裕民有騎機車去上班，為何向你借
      ？）答：我騎機車剛到工廠，還沒有停下來，他們要出去
      ，為了方便，呂裕民向我借，與丁○○雖是同事，但不是
      很熟，我進去一年多」等語（見96年2 月12日本院審判筆
      錄）。因証人即機車車主丙○○已明確陳稱呂裕民向我借
      機車，丁○○坐後座，足見確是被害人呂裕民駕騎該機車
      ，又依據現場照片所示被害人呂裕民係被撞擊，當場死亡
      ，側躺於機車駕駛座旁，並未被撞飛，參酌證人即機車後
      座之丁○○於本院審理時稱：我坐後座，呂裕民擋著我，
      所以我只有胸部受傷以及腳擦傷，呂裕民在前座傷勢比較
      重等語（見96年2 月12日本院審判筆錄第7 頁），因丁○
      ○僅頭臉外傷淤腫，上腹部挫傷，確屬傷勢較輕，足認被
      害人呂裕民係機車駕駛人，機車並非證人丁○○所駕騎，
      亦堪認定。
（三）又本件車禍經原審法院送財團法人成大研究發展基金會鑑
      定，亦認：依整體分析可能性一（即甲○○闖紅燈），則
      甲○○肇事責任100%，依整體分析可能性二（即呂裕民闖
      紅燈），則甲○○有10% 肇事責任，呂裕民有90% 肇事責
      任，此有財團法人成大研究發展基金會89年12月28日（89
      ）成大研基建字第2530號函送鑑定意見書可稽（見原審卷
      第61頁以下）。因該鑑定認縱使被害人呂裕民闖紅燈情形
      下，上訴人甲○○仍有10% 肇事責任，其仍有過失，則在
      究係何方闖紅燈，上訴人甲○○與機車所載之丁○○各執
      一詞情形下，本院無從判斷已如前述，惟上訴人甲○○仍
      駕駛大貨車行經交岔路口時，疏未注意減速慢行之警告標
      誌，及注意有無左右來車，而於通過該一八四縣道之四線
      道時，與機車相撞肇事，其對於本件肇事即應有過失，自
      堪認定，至上訴人甲○○無駕駛執照，以及所駕汽車超載
      ，僅係駕車時違反汽車交通規則之規定，尚難認係此次肇
      事之原因，併此敘明。
（四）又被害人呂裕民因本件事故當場受有雙側鼻孔及耳道出血
      、下巴裂傷（5 ×2 公分）合併下巴骨折、顱內出血、腦
      挫傷、右肩部及頸部挫傷、右胸部挫傷、右側下肢小腿前
      部及膝蓋部多處挫擦傷（各為10×2 公分、8 ×2 公分及
      12×2 公分）之傷害且肇事當場死亡，亦經臺灣高雄地方
      法院檢察署檢察官督同法醫師相驗明確，有勘驗筆錄、驗
      斷書及相驗屍體証明書、照片等在卷足資佐證，又上訴人
      甲○○對駕車肇事具有過失，並致被害人呂裕民發生死亡
      之結果，已如前述，是被害人呂裕民之死亡與上訴人甲○
      ○之肇事過失行為間應有相當因果關係，自應負過失致死
      之責，本件事証明確，上訴人甲○○所辯係卸責之詞，不
      足採信，其犯行已堪認定。
二、上訴人甲○○係川河實業有限公司之合夥人，當時是代理負
    責人，自行調配車輛，並親自駕駛大貨車送貨，且肇事當日
    ，正載運為丸長公司所加工之螺絲，業據上訴人甲○○供承
    在卷，自係從事駕駛業務之人，其駕車在視線良好路段，未
    依標誌警告注意路前狀況及注意左右來車而肇事致人於死，
    核其所為，係犯刑法第276 條第2 項之業務過失致死罪。上
    訴人甲○○未考領有合格大貨車駕駛執照，有法務部公路監
    理查詢單一紙附卷可稽，按道路交通管理處罰條例第86條第
    1 項所稱汽車駕駛人“無照駕車”，除同條例第21條第1 項
    第1 款所定「未領有駕駛執照駕車」外，應包括持較低等級
    車纇之駕駛執照而駕駛較高等級車類之情形在內，是上訴人
    甲○○僅領得較低等級之自小客車駕駛執照，在未取得任何
    大貨車駕駛執照之情況下，卻駕駛較高等級之自用大貨車，
    核諸前揭規定意旨，不論上訴人甲○○之駕駛技術如何，自
    屬無照駕駛，又因而致生本件車禍事故而使被害人呂裕民死
    亡，其應負刑法第276 條第2 項之業務過失致死罪之責，自
    應依道路交通管理處罰條例第86條第1 項規定，加重其刑。
    又上訴人甲○○前雖曾因違反水污染防治法罪，經台灣台南
    地方法院判處有期徒刑6 月，而於85年12月2 日執行完畢，
    此有台灣高雄地方法院檢察署刑案資料查註紀錄表一紙附卷
    可憑，其於前有期徒刑執行完畢後5 年內，再犯本件有期徒
    刑以上之罪，依修正前之刑法第47條規定，固構成累犯，然
    依修正後之刑法第47條第1 項之規定，已不構成累犯，上訴
    人甲○○行為後法律有變更，經比較新舊法，以修正後之刑
    法累犯之規定較有利於上訴人甲○○，此部分應依刑法第2
    條第1 項但書規定，適用修正後之刑法，認為上訴人甲○○
    之行為不構成累犯，自不得依累犯之規定加重其刑。又上訴
    人甲○○行為後，其餘如附表所示之相關法律均經變更，並
    於民國95年7 月1 日施行，經整體綜合比較結果，新法較為
    有利於上訴人，從而依刑法第2 條第1 項規定，應適用修正
    後之新法處罰，附此敘明。
三、原審予以論科，固非無見，惟查：（一）原審未及審酌刑法
    修正後累犯僅限於故意犯，本件上訴人甲○○係過失肇事，
    依新修正之刑法已非屬累犯，原判決依累犯之規定加重其刑
    ，尚有未洽。（二）被害人呂裕民於汽車交會時亦未注意上
    訴人甲○○汽車行駛之動態，其就本件車禍之發生亦有過失
    ，原判決量處被告有期徒刑3 年10月，尚嫌過重（本院前審
    即92年度交上更(一)字第4 號案已改判有期徒刑1 年），上訴
    人甲○○上訴否認過失致死，雖無理由，惟原判決既有可議
    之處，自應予撤銷改判，審酌上訴人甲○○在視線良好路段
    未依標誌警告，注意路前狀況及注意左右來車而肇事，使被
    害人當場因車禍死亡，犯後矢口否認犯罪，及其智識程度、
    素行、過失程度，於肇事後迄今多年仍未和解賠償被害人呂
    裕民家屬所受之損失等一切情狀，爰量處有期徒刑10月。
據上論結，應依刑事訴訟法第369 條第1 項前段、第364 條、第
299 條第1 項前段、刑法第276 條第2 項、第2 條第1 項，道路
交通管理處罰條例第86條第1 項，刑法施行法第1 條之1 ，判決
如主文。
本案經檢察官林應華到庭執行職務。
中　　華　　民　　國　　96　　年　　3 　　月　　 5 　　日
            刑事第六庭  審判長法  官  王憲義
                              法  官  李璧君
                              法  官  張盛喜
以上正本證明與原本無異。
如不服本判決應於收受本判決後10日內向本院提出上訴書狀，其
未敘述上訴理由者，並得於提起上訴後10日內向本院補提理由書
狀（均須按他造當事人之人數附繕本）「切勿逕送上級法院」。
中　　華　　民　　國　　96　　年　　3 　　月　　5 　　日
                              書記官  林明威
┌───────────────────────────────────────────────┐
│附表：                                                                                        │
├──────┬─────────────┬─────────────┬───────┬────┤
│相關變更條文│行為時法（下稱舊法）之內容│裁判時法（下稱新法）之內容│比  較  理  由│備    註│
├──────┼─────────────┼─────────────┼───────┼────┤
│【罰金刑貨幣│依法律應處罰金、罰鍰者，就│中華民國94年1 月7 日法修正│刑法之貨幣單位│經按現行│
│單位之變更】│其原定數額得提高為2 倍至10│施行後，刑法分則編所定罰金│由「元（指銀元│法規所定│
│罰金罰鍰提高│倍（刑法乃係定明10倍）。第│之貨幣單位為新臺幣。94年1 │）」變更為「新│貨幣單位│
│標準條例第1 │1 條所定得提高倍數之規定，│月7 日刑法修正時，刑法分則│臺幣」，且刑法│折算新臺│
│條前段、第5 │於本條例修正後制定之法律，│編未修正之條文定有罰金者，│分則之罰金數額│幣條例第│
│條→刑法施行│不適用之；本條例修正前公布│自94年1 月7 日刑法修正施行│，亦視該分則先│2 條之規│
│法第1 之1條 │之法律，於本條例修正後修正│後，就其所定數額提高為30倍│前曾修正與否，│定折算後│
│第1 項、第2 │其罰金罰鍰數額或法律經全部│。但72年6 月26日至94年1 月│而分別提高3 或│等值，是│
│項          │修正而其罰金罰鍰數額未予變│7 日新增或修正之條文，就其│30倍。        │以新法並│
│            │更者，亦同。              │所定數額提高為3 倍。      │              │未較有利│
│            │                          │                          │              │。      │
├──────┼─────────────┼─────────────┼───────┼────┤
│刑法第33條第│罰金：（銀元）1 元以上。  │罰金：新臺幣1000元以上…。│罰金刑之下限，│舊法有利│
│5 款：罰金刑│                          │                          │由銀元10元（亦│        │
│下限變更    │                          │                          │經提高）即新臺│        │
│            │                          │                          │幣30元，提高為│        │
│            │                          │                          │新臺幣1000元  │        │
├──────┼─────────────┼─────────────┼───────┼────┤
║刑法第47條累│前受有期徒刑執行完畢，5 年│前受有期徒刑執行完畢，5 年│依舊法再犯過失│新法有利│
║犯之規定    │以內再犯有期徒刑以上之罪  │以內故意再犯有期徒刑以上之│犯罪構成累犯，│        │
║            │                          │罪                        │依新法累犯以故│        │
║            │                          │                          │意犯罪為限    │        │
║            │                          │                          │              │        │
║            │                          │                          │              │        │
╠═══╤══╪═════════════╧═════════════╧═══════╪════╡
║整體比│舊法│業務過失致人於死罪：5 年以下有期徒刑或拘役，得併科銀元3,000 元以下即新│新法不構│
║較結果│    │臺幣9,000元以下、銀元10元即30元以上罰金。                             │成累犯，│
║      │    │                                                                      │較為有利
║      │    │過失致人於死罪：2 年以下有期徒刑、拘役或銀元2,000 元即新臺幣6,000 元以│，適用新│
║      │    │下、銀元10元即30元以上罰金。                                          │法      │
║      ├──┼───────────────────────────────────┤        │
║      │新法│業務過失致人於死罪：5 年以下有期徒刑或拘役，得併科新臺幣90,000元以下、│        │
║      │    │新臺幣1,000元以上罰金。                                               │        │
║      │    │                                                                      │        │
║      │    │過失致人於死罪：2 年以下有期徒刑、拘役或新臺幣60,000元以下、新臺幣    │        │
║      │    │1,000 元以上罰金。                                                    │        │
╙───┴──┴───────────────────────────────────┴────┘
附錄本件判決論罪科刑法條：
刑法第276 條第2 項從事業務之人，因業務上之過失犯前項之罪
者，處5 年以下有期徒刑或拘役，得併科3 千元以下罰金。
